最高法院刑事判決　　　　　　　　　　　　　　　八十七年度台上字第二五三二號
　　上訴人即被告　甲○○
　　　　　　　　　乙○○
右上訴人等因盜匪案件，不服台灣高等法院台中分院中華民國八十七年四月二十八日
第二審判決（八十六年度上訴字第二二六二號，起訴案號：台灣台中地方法院檢察署
八十五年度偵字第三八三九號），提起上訴，本院判決如左：
    主  文
原判決撤銷，發回台灣高等法院台中分院。
    理  由
本件原判決認定上訴人甲○○於民國八十四年九月二十四日晚上十時二十分許，騎乘
一部黑色豪邁機車附載上訴人乙○○，途經台中市西屯區龍潭里龍洋巷，見廖秀選獨
自一人騎乘機車途經該處，認有機可乘，竟共同基於意圖為自己不法所有之犯意聯絡
，俟四下無人之際，故意自後擦撞廖秀選所騎乘之機車，使廖秀選倒地，甲○○與乙
○○隨即下車，由乙○○持黑色不明槍枝一把抵住廖秀選左太陽穴予以脅迫，其二人
並掐住廖秀選之脖子，致使廖秀選不能抗拒，由甲○○下手強取廖秀選戴於頸上之金
項鍊一條重一‧二兩，得手後其二人即共乘上開黑色豪邁機車往黎明路方向逃逸，迨
八十四年十月二日為警循線查獲等情。因而撤銷第一審判決，改判仍論處甲○○、乙
○○共同意圖為自己不法所有，以強暴、脅迫致使不能抗拒而取他人之物罪刑，固非
無見。
惟查：(一)、有罪判決書所記載之犯罪事實，為論罪科刑適用法律之基礎，故凡與適用
法令有關之重要事項，必須詳加認定，明確記載，然後於理由內敘明犯罪事實所憑之
證據及認定之理由，始足為適用法令之依據。若事實未有此記載，而理由加以說明，
為理由失其依據。如事實有此記載，理由未予說明，則為理由不備，按諸刑事訴訟法
第三百七十九條第十四款規定，其判決當然為違背法令。原判決以被害人之指述為認
定上訴人等有罪之主要論據，究僅屬其片面之指述，且關於被害人廖秀選被劫金項鍊
之重量，廖秀選先稱約一‧二多兩（見第一審卷第三十頁背面），嗣則指稱是一兩五
錢（見第一審卷第一二六頁正面），所供前後不一，原判決認係一‧二兩並據為發還
被害人之宣告，但未說明其取捨之依據及認定之理由，有判決理由不備之違誤。(二)、
審理事實之法院，本乎發見實質的真實之本旨，對於案內一切與罪名之成否、論罪科
刑有關之證據，除認為不必要者外，均應詳為調查，然後基於調查所得之心證，以為
判斷之基礎。故證據雖已調查，若尚有其他必要部分並未調查，即與證據未經調查無
異，如遽行判決，仍難謂無刑事訴訟法第三百七十九條第十款規定所稱應於審判期日
調查之證據，而未予調查之違法。被害人廖秀選於案發不久之八十四年十月三日警訊
時指稱甲○○身材似作案較瘦小之歹徒，面孔伊記不清楚（見台灣台中地方法院檢察
署八十四年度偵字第一六五六五號偵查影印卷第三頁背面、第四頁正面），但於事隔
將近一年之八十五年八月二十七日第一審審理時，則明確指稱是比較瘦之甲○○把伊
之項鍊拉走，並稱：「（現場）那條路有路燈，是晚上十點多，旁邊雖有田，也有人
住附近，他們的容貌都看得清楚」、「我因懷疑是否真槍，所以有看清他們。」等語
（見第一審卷第一二六頁），其先後之指認已不盡相符，況原審卷第五十、五十一頁
所附之五張照片，似為現場之夜間照片，依該照片以觀，當地夜間光線似甚昏暗，被
害人於被劫緊張中，能否看清歹徒面目而於事後明白指認，並非毫無可疑。原審未查
明釐清被害人廖秀選前後指述何以不盡相符，何者為真，竟置其在警訊中所稱歹徒之
面孔記不清之初供於不顧，逕採其審判中之指述為斷罪之依據，復未說明其取捨之理
由，其職權調查之能事嫌有未盡，亦難謂無判決理由不備之違法。(三)、訊問被告應先
告知：犯罪嫌疑及所犯所有罪名。罪名經告知後，認為應變更者，應再告知之；得保
持緘默，無須違背自己之意思而為陳述；得請求調查有利之證據等事項。此觀八十六
年十二月十九日公布修正之刑事訴訟法第九十五條規定甚明。原審審理本案未為上開
之告知，其所踐行之訴訟程序，於法難謂無違。上訴意旨，指摘原判決不當，尚非全
無理由，應認有撤銷發回更審之原因。至原判決不另諭知無罪部分，因與前開部分具
有審判不可分之關係，應併予發回更審，附此敘明。
據上論結，應依刑事訴訟法第三百九十七條、第四百零一條，判決如主文。
中      華      民      國    八十七    年      七      月     三十     日
                              最高法院刑事第七庭
                                  審判長法官  董  明  霈
                                        法官  丁  錦  清
                                        法官  賴  忠  星
                                        法官  林  茂  雄
                                        法官  王  居  財
      右正本證明與原本無異
                                              書  記  官
中      華      民      國    八十七    年      八      月      四      日
